【裁判字號】    99,消債聲,184
【裁判日期】    991206
【裁判案由】    聲請免責
【裁判全文】
臺灣高雄地方法院民事裁定           99年度消債聲字第184號
聲  請  人  林月娥
代  理  人  徐豐益律師
上列當事人聲請消費者債務清理事件，本院裁定如下：
    主  文
債務人林月娥不免責。
    理  由
一、按法院為終止或終結清算程序之裁定確定後，除別有規定外
    ，應以裁定免除債務人之債務。債務人有下列各款情形之一
    者，法院應為不免責之裁定，但債務人證明經普通債權人全
    體同意者，不在此限：一、於七年內曾依破產法或本條例規
    定受免責；二、隱匿、毀損應屬清算財團之財產，或為其他
    不利於債權人之處分；三、捏造債務或承認不真實之債務；
    四、因浪費、賭博或其他投機行為，致財產顯然減少或負擔
    過重之債務，而生開始清算之原因；五、於清算聲請前一年
    內，已有清算之原因，而隱瞞其事實，使他人與之為交易致
    生損害；六、明知已有清算原因之事實，非基於本人之義務
    ，而以特別利於債權人中之一人或數人為目的，提供擔保或
    消滅債務；七、隱匿、毀棄、偽造或變造帳簿或其他會計文
    件之全部或一部，致其財產之狀況不真確；八、故意於財產
    及收入狀況說明書為不實之記載，或有其他故意違反本條例
    所定義務之行為，消費者債務清理條例（下稱消債條例）第
    132 條、第134 條分別定有明文。次按消費者債務清理制度
    並非在使債務人恣意消費所造成之債務，轉嫁予債權人負擔
    ，債務人免責制度，應在鼓勵勤勞誠實之債務人，而非縱容
    債務人奢侈浪費，倘債務人於聲請清算前之相當期間內，利
    用信用金融之機會，恣意為非屬通常生活所需之鉅額消費或
    作奢侈性、浪費性之消費，而不在意日後履行返還之能力，
    反而算計本條例中之免責制度，濫用清算程序以規避其應負
    擔之償還責任，自與本條例之立法本旨有違。
二、經查：
  （一）本件聲請人（即債務人）聲請消費者債務清理事件，前
    經本院裁定開始更生程序，並命司法事務官進行本件更生執
    行程序，而司法事務官進行更生程序中，先後於民國（下同
    ）99年1 月13日、同年3 月24日發函通知聲請人應依限提出
    更生方案，業各於99年1 月21日及同年3 月26日合法送達，
    惟因聲請人具狀陳報入不敷出，無法提出公允妥切之更生方
    案，而經本院依消債條例第53條第3 項之規定以99年度消債
    清字第84號裁定開始清算程序後，因聲請人之清算財團之財
    產不敷清償清算程序費用，本院乃以99年度司執消債清字第
    85 號 裁定終止清算程序確定在案，有本院98年度司執消債
    更字第349 號、99年度消債清字第84號及99年度司執消債清
    字第85號案卷可稽。
  （二）本件清算程序終止後，經本院函詢聲請人之各債權人是
    否同意其為免責，經債權人國泰世華商業銀行股份有限公司
    （下稱國泰世華銀行）、花旗（台灣）商業銀行股份有限公
    司（下稱花旗銀行）、臺灣新光商業銀行股份有限公司（下
    稱新光銀行）、萬泰商業銀行股份有限公司（下稱萬泰銀行
    ）、台新國際商業銀行股份有限公司（下稱台新銀行）、安
    泰商業銀行股份有限公司（下稱安泰銀行）、中國信託商業
    銀行股份有限公司（下稱中信銀行）、遠東國際商業銀行股
    份有限公司（下稱遠東銀行）、第一商業銀行股份有限公司
    （下稱第一銀行）及台北富邦商業銀行股份有限公司（下稱
    台北富邦銀行）均具狀表示不同意聲請人免責並陳述意見如
    下，此有各債權人提出之函文、陳報狀及消費明細等資料在
    卷可稽：
    國泰世華銀行表示：
    債權人於91年4 月、92年6 月及93年12月替債務人分別代償
    新臺幣（下同）93,945元、40,131元、186,085 元後，債務
    人不知節制消費，又於92年1 月14日、同年1 月21日及94年
    1 月21日分別使用信用卡及信用貸款借貸計330,000 元，期
    間並不斷有數千元於量販店、大賣場之刷卡消費。是債務人
    此等消費行為，已遠超過其經濟能力所能負擔，顯有消債條
    例第134條第4款規定之情形。
    花旗銀行表示：
    債務人欠款內容多為專案借款、分期購物等非必要性之奢侈
    消費，顯係浪費導致其不可負擔之債務，已符合消債條例第
    134條第4款規定應裁定不免責之事由。
    新光銀行表示：
    查信用卡使用之設計，持卡人原即應審酌個人經濟狀況為適
    當之消費，不應以擴張信用方式為之。觀債務人消費明細多
    屬代償款項、分期購物、電視購物等鉅額非民生必需之消費
    ，恐有過分浪費之虞，且債務人於此段時間內均僅繳納最低
    應繳款，顯見其明知收入及還款能力有限，卻仍未節制，繼
    續進行不當消費，造成申請清算之原因，法院應為不免責之
    裁定。
    萬泰銀行表示：
    債務人持有本行現金卡，係於88年12月20日首次動用，往來
    期間數度清償，惟又於92年12月13日起至同月17日短短五日
    內提領金額高達190,000 元，自此於93年間計提領503,000
    元、94年間計提領285,500 元、95年間計提領76,000元，顯
    應能避免債務擴大卻仍恣意提領，使債臺高築，有消債條例
    第134 條第4 款因其他投機行為致負擔過重之情事，法院應
    不予免責。
    台新銀行表示：
    觀諸債務人現金卡提領明細，債務人於92年2 月25日預借現
    金37,000元、93年12月22日預借現金20,000元、94年5 月20
    日預借現金50,000元、同年5 月25日預借現金60,000元、同
    年8 月1 日預借現金30,000元、同年8 月8 日預借現金50,
    000 元、同年9 月21日預借現金20,000元、同年12月6 日預
    借現金60,000元，如此鉅額提領，顯非日常生活所必須；又
    其於92年至95年間以本行信用卡多次預借現金共計220,000
    元，並同時為鉅額消費或作奢侈性、浪費性之商品或服務消
    費，而與其通常生活所需，顯不相當，法院應不予免責。
    安泰銀行表示：
    債務人積欠本行信用卡債務，明知自身繳款能力已有不足，
    惟檢視其明細、時間內容可知，債務人顯然並未自我評估消
    費能力，經常性逾越已身收入及付款能力，持續擴張信用與
    不當消費，核與消債條例第134 條第4 款規定不免責事由相
    當。
    中信銀行表示：
    債務人於本行欠款除94年1 月間代償他行欠款共計312,000
    元外，其餘欠款係信用卡密集且大額之預借現金、靈活金借
    款、通信貸款、保險、東森購物等消費所致，其性質與數額
    非屬一般日常生活所必須，且債務人於未能全額清償其經濟
    情況已有困難之同時，猶持續大量借款及奢侈性消費惡化負
    債，顯有因浪費致負擔過重之債務，而生開始清算原因之情
    形。
    遠東銀行表示：
    債務人明知自己非屬高所得之族群，縱於各項刷卡消費或預
    借現金當下尚有給付能力，仍應適度考量未來預期可能無法
    清償卡債，謹慎使用信用卡。惟債務人不思量入為出，反而
    變本加厲不定期多次為非生活所必須之消費行為，致因長期
    入不敷出的惡性循環，積欠大筆信用卡債務而無法清償，已
    屬消債條例第134 條第4 款所定不應予免責之情況。
    第一銀行表示：
    債務人於90年至92年間多次預借現金計69,000元，同時並未
    規劃經濟能力而陸續為奢侈浪費行為，法院應不予免責。
    台北富邦銀行表示：
    債務人信用卡之消費明細係全為預借現金借款舉債之情事，
    其自95年5 月至同年7 月間共計預借現金100,000 元，是類
    消費容難認為與維持生活所必須相當。倘債務人同時亦使用
    其他債權人信用卡消費、現金卡提領現金或再為申辦貸款之
    情事，則債務人明知未來有不能清償債務之虞，卻不顧債臺
    高築，妄想坐收無限制擴張之不法利益。審諸債務人消費明
    細其有浪費等情事，已屬確鑿，法院應不予免責。
  （三）綜合上開債權人提出之聲請人預借現金及信用卡消費明
    細表觀之，聲請人於90年至95年間多次以支付高利率之利息
    之方式向各債權人預借現金，卻仍在此困窘情況下，陸續於
    大潤發量販店、嘉聯資通股份有限公司、東森購物百貨、東
    森得易購股份有限公司、EASY SHOP 、馬尚豪健康事業股份
    有限公司、于庭有限公司、宜兒樂生活商場、逢陞郵購商品
    、特力翠豐股份有限公司、知本統茂溫泉旅館等處為非必要
    消費支出。又聲請人於聲請更生之際，於財產及收入狀況說
    明書自承聲請前二年平均月收入約30,000元、每月必要支出
    25,202元（見97年度消債更第1615號卷第64頁）。是聲請人
    在每月剩餘金額微薄之狀況下，消極面理應減少開支，量入
    為出，且明知銀行所發行之信用卡及現金卡，均收取一定程
    度之利息，實不宜輕率舉債或有先用了再說之心態；詎聲請
    人於清償能力不足之情形下，猶未撙節開銷，據實控制支出
    ，避免不必要之花費以降低負債，且按內政部公告90年至95
    年度高雄市每人每月最低生活費用分別為8,276 元至9,210
    元間，聲請人在無證明有需大筆花費之事由，每月平均約預
    借數萬元之現金花用，顯屬超出其生活必要程度，堪認聲請
    人有因浪費行為，致財產顯然減少或負擔過重之債務，而生
    開始清算原因之情事存在，自不應予以免責。
三、綜上所述，本院認聲請人應確有消費者債務清理條例第134
    條第4 款之事實，而不宜依消費者債務清理條例第135 條之
    規定予以免責。此外本件已據債權人具狀請求本院勿為免責
    之裁定，足見相對人確未獲有全體債權人同意免責之情無訛
    。揆諸前揭說明，本件聲請人依法即不得免責，爰裁定如主
    文。
中    華    民    國    99    年    12    月    6     日
                        臺灣高雄地方法院鳳山分庭
                            法      官  何悅芳
以上正本證明與原本無異。
如不服本裁定，應於裁定送達後10日內，以書狀向本院提出抗告
，並繳納抗告費新臺幣1,000元。
中    華    民    國    99    年    12    月    6     日
                            書  記  官  陳俐嫺

司法院資訊處製作；財團法人民間司法改革基金會備份。
